臺灣高等法院高雄分院民事判決
110年度重上字第38號
上  訴  人  張增喜  
訴訟代理人  李嘉苓律師
            陳惠妤律師
被上訴人    洪國欽律師即張希唐之遺產管理人
訴訟代理人  李倬銘律師
上列當事人間因所有權移轉登記事件，對於中華民國110年1月29
日臺灣高雄地方法院109年度重訴字第232號第一審判決提起上訴
，本院於110年12月15日言詞辯論終結，判決如下：
    主  文
上訴駁回。
第二審訴訟費用由上訴人負擔。
    事實及理由
一、上訴人起訴主張：訴外人張希唐前於民國63年3月間向伊借
    款新台幣（下同）490 萬元（下稱系爭借款），並簽發如原
    審判決附表二所示本票（下稱系爭本票）交付伊收執擔保，
    因張希唐難以清償系爭借款，雙方約定將張希唐所有坐落高
    雄市○○區○○段000 地號、權利範圍1/12之土地及其上門牌號
    碼高雄市○○區○○○路000 ○0 號建物（下稱系爭房地）移轉予
    伊，以抵償系爭借款並債之更改為買賣契約（下稱系爭契約
    ），嗣張希唐於64年4 月19日死亡後，因伊不諳法律，未訴
    請移轉系爭房地之所有權，爰先位依系爭契約，請求被上訴
    人將系爭房地移轉登記予伊。若認伊不得請求移轉系爭房地
    ，然張希唐除未清償系爭借款外，伊於78年1 月間為免系爭
    房地遭拍賣，亦已為張希唐清償前向訴外人台灣鋁業股份有
    限公司（下稱台鋁公司）抵押借貸之30萬元（下稱系爭代償
    款），張希唐就此亦受有不當得利，爰備位依消費借貸及不
    當得利之規定，請求被上訴人清償系爭借款及返還系爭代償
    款。先位聲明：㈠被上訴人應於管理張希唐之遺產範圍內將
    系爭房地之所有權移轉登記予上訴人。㈡願供擔保請准宣告
    假執行。備位聲明：㈠被上訴人應於管理張希唐之遺產範圍
    內給付上訴人520 萬元，及自起訴狀繕本送達翌日起至清償
    日止，按週年利率5％計算之利息。㈡願供擔保請准宣告假執
    行。
二、被上訴人則以：伊否認上訴人對張希唐具有系爭借款債權。
    又伊並未在張希唐所遺留之遺產中尋獲如系爭本票上「張希
    唐」印文之印鑑，否認該印文之真正，亦否認系爭契約之存
    在。又張希唐於64年4 月19日死亡，其自不可能於死亡後再
    與台鋁公司就系爭房地成立抵押貸款契約，上訴人自無代為
    清償抵押貸款之餘地。縱認系爭借款及系爭契約於63、64年
    間存在，且上訴人已於78年間清償系爭代償款，然上訴人於
    109 年4 月15日始提起本件訴訟，已逾15年，伊自得為消滅
    時效之抗辯等語置辯。
三、本件原審對於上訴人之請求判決全部敗訴，上訴人不服，提
    起上訴，並於本院聲明求為廢棄原判決，其餘同原審訴之聲
    明。被上訴人答辯聲明：上訴駁回。
四、兩造不爭執事項：
  ㈠系爭土地重測前為高雄市○○區○○○段000○00地號土地，於63年
    6月6日以買賣為原因登記為張希唐所有（權利範圍為1/12）
    ，系爭房屋則於64年6月20日以第一次登記為原因（原因發
    生日為同年1月31日，即建築完成日），登記為張希唐所有
    （原門牌號碼為高雄市○○區○○○路000○0號，權利範圍為全部
    ）。張希唐於64年2月8日變更戶籍至系爭房屋。
  ㈡張希唐於64年4月19日死亡。
  ㈢系爭房地於64年7月11日設定擔保債權額30萬元之抵押權予台
    鋁公司，該抵押權登記現仍存在。
五、被上訴人所為時效抗辯，有無理由？
  ㈠按消滅時效，自請求權可行使時起算，民法第128條前段定
　　有明文。所謂請求權可行使時，乃指權利人行使請求權時無
    法律上之障礙可言，有無法律上之障礙，應就各別權利決定
    之。次按債權人於生前對被繼承人取得債權而尚不得行使權
    利，則其債權之行使，以被繼承人死亡後，對其義務人為請
    求履行之意思為要，而依民法第94條、第95條規定，該意思
    表示以繼承人了解或到達繼承人時發生效力，於被繼承人無
    繼承人且未有遺囑執行人、遺產管理人之情形，客觀上既欠
    缺得受意思表示之人，債權人之請求權自無從行使，必依法
    有受意思表示之義務人產生，其請求權得行使，消滅時效方
    可起算。
  ㈡查，張希唐於64年4月19日死亡，惟系爭房屋係於64年6月20
    日以第一次登記為原因登記張希唐所有（不爭執事項㈠），
    上訴人先位主張其與張希唐約定將系爭房地移轉予伊，以抵
    償張希唐積欠之系爭借款；備位主張請求返還系爭借款及代
    墊款等語，然張希唐之繼承人有無不明，迄103年間，上訴
    人始聲請台灣高雄少年及家事法院選定遺產管理人，該院認
    張希唐於死亡時，並無子女、配偶，復查無其他合法繼承人
    存在，乃於103年12月17日裁定選任洪國欽律師為張希唐之
    遺產管理人，並命張希唐之大陸地區以外之繼承人，應自公
    示催告最後登載新聞紙之日起，1年2個月內承認繼承等情，
    此有該院103年度司繼字第3420號民事裁定附卷可稽（原審
    審重訴卷第57至59頁），是在此之前，上訴人並無請求之對
    象，則上訴人請求為所有權移轉登記或返還借款及代墊款之
    權利均不能行使，上訴人既不能請求，該請求權之時效，自
    非於張希唐死亡或系爭房屋為第一次登記或系爭房地抵押貸
    款清償時開始起算，而應自上訴人可請求時即自前揭裁定所
    示公示催告最後登載日起1年2個月後始開始起算，而上訴人
    係於109年4月15日提起本件訴訟（原審審重訴第11頁起訴狀
    之收文戳章），自未罹於15年消滅時效。
六、上訴人先位依系爭契約之法律關係，請求被上訴人移轉系爭
    房地之所有權，有無理由？
  ㈠按當事人主張有利於己之事實者，就其事實有舉證之責任，
    民事訴訟法第277 條前段定有明文。又民事訴訟如係由上訴
    人主張權利者，應先由上訴人負舉證之責，若上訴人先不能
    舉證，以證實自己主張之事實為真實，則被上訴人就其抗辯
    事實即令不能舉證，或其所舉證據尚有疵累，亦應駁回上訴
    人之請求（最高法院17年上字第917 號裁判要旨參照）。
  ㈡上訴人主張：張希唐前於63年3月間向伊借款490萬元，並簽
    發系爭本票交付予伊收執擔保，因張希唐難以清償系爭借款
    ，雙方約定將張希唐所有之系爭房地移轉登記予伊，以抵償
    系爭借款並債之更改為買賣性質之系爭契約云云，固據其提
    出系爭房地所有權狀、系爭房地之抵押權設定契約書、系爭
    房地之他項權利證明書、系爭房地之地價稅及房屋稅繳納證
    明書、繳款書為證（原審審重訴第27至33頁、第39至45頁；
    本院卷第85至87頁、第111至191頁、第217至229頁），惟為
    被上訴人所否認。查，系爭土地於63年6月6日以買賣為原因
    登記為張希唐所有，系爭房屋則於64年1月31日建築完成，
    張希唐於64年2月8日將其戶籍遷至系爭房屋，嗣於64年4月1
    9日死亡，系爭房屋於64年6月20日以第一次登記為原因登記
    為張希唐所有，系爭房地於64年7月11日設定擔保債權額30
    萬元之抵押權予台鋁公司等情，為兩造所不爭執。據證人甲
    ○○證稱：伊於54年間至台鋁公司鋁氧場擔任組長，伊認識張
    希唐，他任職於人事單位。63年間經濟部有一個辦法，貸款
    予國營事業職員蓋房，剛好台鋁公司有土地，就分給伊等蓋
    房，伊等是16人一組，分到哪塊地是以抽籤的方式，然後同
    組成員自己找建商蓋房，台鋁公司再貸款予伊等，伊是第一
    批，張希唐是第二批。伊向台鋁公司貸款16萬元，張希唐亦
    有向台鋁公司貸款，但伊不知道他貸款多少。在台鋁公司任
    職的員工是直接從薪水扣款，中途自台鋁公司離職的人，就
    拿現金至台鋁事務課還款等語（本院卷第345至350頁）。又
    觀以上開抵押權設定契約書及他項權利證明書之「清償日期
    」欄均載：「依照台灣鋁業股份有限公司輔助職員購買住宅
    暨實施細則規定在薪津下內按月扣還」等語。由上可知，於
    63年間，凡在台鋁公司任職之員工，自台鋁公司分得土地後
    ，可向台鋁公司申請貸款蓋房，再直接由薪資扣還或以現金
    繳付貸款，張希唐為台鋁公司之員工，其於生前取得系爭土
    地並興建房屋完成後，即將其戶籍遷至系爭房屋，系爭房屋
    於張希唐死亡後始辦理第一次登記為張希唐所有，且系爭房
    地亦於張希唐死亡後始設定擔保債權額30萬元之抵押權予台
    鋁公司。上訴人雖以其持有系爭房地之所有權狀及稅款繳納
    證明文件等件為佐，然持有上開物證之原因多端，張希唐於
    生前將系爭土地之所有權狀委託上訴人代為保管，並委其代
    為繳納稅款，非無可能，且系爭房屋係於張希唐死亡後始登
    記為其所有，並核發所有權狀，衡情上訴人持有之系爭房屋
    所有權狀當非張希唐所交付，故尚難憑此遽認上訴人與張希
    唐間有成立系爭契約之合意。況證人甲○○亦證稱：伊不知道
    張希唐買房後，有無再出賣，伊沒有聽張希唐說過已將系爭
    房地賣給上訴人，只有張希唐過世後，同事間有人在講上訴
    人向張希唐買了房子，伊沒有向上訴人求證過。伊也不知道
    張希唐有向上訴人借款490萬元。張希唐並未告知伊有將系
    爭房地設定抵押予台鋁公司並貸款30萬元，亦未告知伊有開
    立490萬元之本票予上訴人等語（本院卷第346、347、350、
    351頁）。是證人甲○○既未親聞張希唐本人告知其有將系爭
    房地出賣予上訴人之事，自難僅憑他人轉述之傳聞遽認上訴
    人與張希唐間有系爭契約之約定。此外，上訴人復未提出其
    他積極證據證明此有利於己之事實，自難為有利於上訴人之
    認定。
  ㈢綜上，上訴人所為上開舉證，均不足證明其與張希唐間有成
    立系爭契約之合意，則上訴人先位依系爭契約之法律關係，
    請求被上訴人移轉系爭房地之所有權，係屬無據。
七、上訴人備位依消費借貸及不當得利之法律關係，請求被上訴
    人給付520萬元（系爭借款及系爭代墊款），有無理由？
  ㈠按主張法律關係存在之當事人，須就該法律關係發生所須具
    備之特別要件，負舉證之責任（最高法院48年台上字第887
    號裁判意旨參照）。又消費借貸，為要物契約，須以金錢或
    其他代替物之交付為構成要件，如對於交付之事實有爭執，
    自應由主張已交付之貸與人負舉證責任，此觀民法第474條
    之規定自明。另當事人主張有金錢借貸關係存在，須就其發
    生所須具備之特別要件即金錢之交付及借貸意思表示互相一
    致負舉證之責任，若僅證明有金錢之交付，未證明借貸意思
    表示互相一致者，尚不能認為有金錢借貸關係存在。
  ㈡上訴人主張其多次借貸予張希唐，並已交付系爭借款予張希
    唐，此為被上訴人所否認，依上說明，自應由上訴人就金錢
    之交付負舉證之責，惟上訴人就此並未舉證以實其說，已難
    遽信。上訴人雖提出於發票人及票面金額欄均蓋有張希唐之
    印文，發票日為63年3月20日，票面金額為490萬元之系爭本
    票為證（原審審重訴卷第17頁），然該印文是否為張希唐所
    有之印章蓋用者，未據上訴人舉證以資證實（上訴人雖向高
    雄○○○○○○○○函調張希唐之印鑑證明申請書，經該所回覆：因
    已逾10年之保存期限已銷毀等語，本院卷第371頁；本院另
    依上訴人所請將系爭本票及系爭房地抵押權設定契約書上「
    張希唐」之印文送法務部調查局鑑定是否同一，鑑定結果為
    兩者印文不同，本院卷第429頁），則系爭本票是否為張希
    唐所簽發，即有疑義。縱系爭本票確為張希唐所簽發，然簽
    發本票之原因多端，非必均係出於消費借貸，上訴人既未提
    出張希唐有向其借貸490萬元之其他佐證，自難僅憑系爭本
    票而認其等間消費借貸意思表示互相一致。從而，上訴人依
    消費借貸之法律關係，請求被上訴人給付系爭借款，難認有
    據。
  ㈢上訴人又主張系爭代墊款為張希唐向台鋁公司所借貸者，伊
    於78年1月間為免系爭房地遭拍賣，已代張希唐向台鋁公司
    清償完畢云云，並提出債務清償證明書為證（原審審重訴卷
    第47頁）。查，張希唐於64年4月19日死亡，系爭房地係於
    同年7月11日設定擔保債權額30萬元之抵押權予台鋁公司（
    不爭執事項㈡、㈢），是張希唐既已死亡，其如何與台鋁公司
    間有消費借貸意思表示之合意，台鋁公司又如何就系爭房地
    取得設定擔保債權額30萬元之抵押權，俱屬可疑。本院向經
    濟部國營事業委員會函調台鋁公司將土地出賣予張希唐，及
    張希唐向台鋁公司貸款並設定抵押權等相關資料，經該所函
    覆中油公司高雄煉油廠為台鋁公司之簿冊文件保存人；中油
    公司煉製事業部則函覆稱相關簿冊文件保存10年，已逾保存
    時效應予銷毀，所剩文件並無上開相關文件（本院卷第75至
    80頁、第83至87頁）。又向鹽埕地政事務所函詢，經該所確
    認上訴人所提出之上開他項權利證明書為該所所繕發，抵押
    權設定契約書（原審審重訴第39至45頁）為申請人依土地登
    記規則等法令應檢附之證明文件（本院卷第315至317頁）。
    向中油公司煉製事業部函調台鋁公司輔助職員購買住宅實施
    細則規定之相關資料，經該部函覆：相關簿冊文件保存10年
    ，已逾保存年限，應予銷毀，所剩文件僅存台鋁公司之「承
    辦建築勞工住宅實施辦法」；函查相關事項，皆屬台鋁公司
    業務與該公司無關，尚難協查（本院卷第327至332頁、第35
    9至361頁）。依上所述，無從查知系爭房地何以於張希唐死
    亡後始設定擔保債權額30萬元之抵押權予台鋁公司。上訴人
    雖執有上開清償證明書，僅足以證明台鋁公司前揭抵押權所
    擔保之債權30萬元業經清償完畢，至該抵押債務是否為上訴
    人所清償者，因台鋁公司及承接保存台鋁公司簿冊之相關單
    位，經本院函詢後未能釐清，已如前述，上訴人就此亦未舉
    證證明，尚難逕認上訴人已代張希唐給付抵押債務30萬元予
    台鋁公司。
　㈣綜上，上訴人並未舉證證明其已交付系爭借款予張希唐及其
    等間有消費借貸意思表示相互一致，又未說明何以張希唐死
    亡後，得與台鋁公司間有消費借貸意思表示之合意及將系爭
    房地設定抵押權予台鋁公司，亦未舉證證明該抵押貸款係由
    上訴人所代為清償。是上訴人備位依消費借貸及不當得利之
    法律關係，請求被上訴人給付系爭借款及代墊款，亦屬無據
    。　
八、綜上所述，上訴人先位依系爭契約，請求被上訴人移轉系爭
    房地之所有權，備位依消費借貸、不當得利之法律關係，請
    求被上訴人給付520萬元，均無理由，應予駁回。原審為上
    訴人敗訴之判決，理由雖有不同，但結論並無二致，仍應予
    維持。上訴意旨指摘原判決此部分不當，求予廢棄改判，為
    無理由，應予駁回。
九、本件事證已臻明確，兩造其餘主張陳述及所提之證據，經審
    酌均與本院前揭判斷無影響，毋庸逐一論述，附此敘明。 
十、據上論結：本件上訴為無理由，判決如主文。
中　　華　　民　　國　　110 　年　　12　　月　　30　　日
                              民事第四庭
                                  審判長法官  甯  馨
                                  法      官  林雅莉
                                  法      官  何悅芳
以上正本證明與原本無異。
如對本判決上訴，須於判決送達後20日內向本院提出上訴狀，其
未表明上訴理由者，應於上訴後20日內向本院提出上訴理由書（
均須按他造當事人之人數附繕本）。上訴時應提出委任律師或具
有律師資格之人之委任狀，並依附註條文規定辦理。如委任律師
提起上訴者，應一併繳納上訴審裁判費。
中　　華　　民　　國　　110 　年　　12　　月　　30　　日
                                  書　記　官  戴育婷
附註：
民事訴訟法第466條之1：
對於第二審判決上訴，上訴人應委任律師為訴訟代理人，但上訴
人或其法定代理人具有律師資格者，不在此限。
上訴人之配偶、三親等內之血親、二親等內之姻親，或上訴人為
法人、中央或地方機關時，其所屬專任人員具有律師資格並經法
院認適當者，亦得為第三審訴訟代理人。
第1項但書及第2項情形，應於提起上訴或委任時釋明之。